【裁判字號】    90,判,1090
【裁判日期】    900615
【裁判案由】    服務標章
【裁判全文】
最  高  行  政  法  院  判  決                    九十年度判字第一○九○號
    原      告  信企實業股份有限公司
    代  表  人  甲○○
    訴訟代理人  林鎰珠律師
    被      告  經濟部智慧財產局
    代  表  人  陳明邦
右當事人間因服務標章事件，原告不服行政院中華民國八十八年十月二十二日台八十
八訴字第三九一○四號再訴願決定，提起行政訴訟。本院判決如左：
    主  文
原告之訴駁回。
訴訟費用由原告負擔。
    事  實
緣原告於民國八十六年十月二十七日以「LIQUID GOLD 及圖」服務標章，指定使用於
商品及服務分類表第三十五類之代理進出口服務及代理國內外廠商各種產品之報價、
投標、經銷、商情之提供服務申請註冊。被告以其服務標章圖樣上之圖形與七十九年
九月十一日移轉於舜晟興業有限公司之註冊第二八三八八號芊崎企業有限公司服務標
章（以下稱據以核駁之服務標章），圖形近似，且指定使用於同一或類似服務，乃依
商標法第七十七條準用同法第三十七條第十二款之規定予以核駁，發給第00000
00號服務標章核駁審定書。原告不服，提起訴願、再訴願，遞遭決定駁回，遂提起
本件行政訴訟。茲摘兩造訴辯意旨如次：
原告起訴意旨略謂：查本件被告暨原決定機關單執系爭標章與據以核駁之標章，皆係
以抽象之公雞為主要構圖，即認二標章圖樣構成近似，然此等理由實係主觀牽強之見
，要難謂允洽。蓋：公雞為普遍常見司晨之家禽，任何人皆可能思以之作為商標或標
章之圖形，而消費者於習知習見下，亦足以分辨不同設計之公雞圖形標章所表彰之主
體並非同一，是不能僅以此一設計主題之偶同，即率謂構成近似，況經原告查閱商標
公報發現，於系爭標章所指定之同一或類似服務中，不乏以公雞圖形作為標章圖樣經
被告核准註冊者，則此等略施設計之公雞圖形尚得據以核駁商標並存註冊，本案具獨
特意匠、線條圓滑優美之公雞圖，更無不准並存之理，被告暨原決定機關全然否認公
雞圖形已為國內多家廠商援引作為同一或類似服務之標章圖樣之客觀事實，獨認系爭
標章之申請註冊有致公眾發生混同誤認之虞，其審查顯有失一貫、公平，殊難以使人
心服。茲就案情詳述如后：一、查公雞為普遍常見之家禽，因具勤奮、準時之形象，
極易為從事代理業務之廠商擷取作為商標或標章之圖形，故經原告查閱商標公報發現
，於系爭標章所指定之同一或類似服務中，以公雞圖形作為標章圖樣經被告核准註冊
者，實不乏其例，茲臚列如次，如：
      註冊第一一六五四號服務標章
      註冊第五九六七五號服務標章
      註冊第八六八三八號服務標章
      註冊第一○○八三五號服務標章
上述標章圖樣皆包含有公雞圖形，被告均准與據以核駁商標並存註冊顯見依被告之審
查度，此一普遍常見之家禽圖形應不具獨占性，任何人皆可以設計描繪有所不同之公
雞圖作為標章獲准並存註冊，而消費者依其經驗亦可輕易加以區分，不致產生混淆誤
認之情事，則今原告再以不同設計且外形極特別之公雞圖形作為系爭標章，自亦足與
造形有別之據以核駁標章相區別，如何不准並存註冊？顯然被告暨原決定機關未就系
爭標章所指定之同一服務中，尚有其他標章圖樣包含公雞圖形而與據以核駁標章並存
之事實加以考量，即遽判系爭標章獨不准註冊，實過於主觀率斷，難以令人心服。二
、再就標章圖樣觀之，系爭標章為一呈現Ｖ字形流暢線條之鏤空、抽象公雞圖形，置
於一墨色長方形內，下方為上下並排之外文LIQUID及GOLD所組成，此一抽象之圖形雖
隱含公雞之外觀，但其優美典雅之Ｖ字弧形線條，使消費者一見到即能產生獨特而深
刻之印象，應無與具象之公雞圖形或不同設計之其他標章相互混淆之可能，反觀被告
據以核駁之服務標章，其圖形雖亦以公雞為設計主題，然似以數個不同大小之三角形
拼湊而成，形成一黑線框內線條呆板、有稜有角之墨色剪影公雞圖，其與原告精心設
計之標章圖樣相比較，不僅外文一有一無，已顯有差別，且兩者圖形之設計截然有別
，即系爭標章圖樣中之白色公雞圖形，身驅呈圓滑之Ｖ字流線形，其尾部之羽毛分為
三層，並以單腳站立，整體神態十分優雅、英挺，反觀據以核駁之服務標章圖樣中之
黑色公雞圖形，身軀平直有角，趐膀呈三角狀高舉，且雙腳著地站立，聲勢咄咄逼人
，足見二標章圖形之設色不同，意匠截然有別，予人印象迥異其趣，消費者自可十分
輕易地加以區別，實無致生混淆誤認之虞，應非屬構成近似之標章，則被告暨原決定
機關主觀率謂此二標章之公雞圖形構成近似，顯低估一般人對動物圖形之分辨能力，
有失公允，要不足維繫。三、另參酌左列案例所揭示之意旨，益明本案二標章（商標
）縱均以同一動物為設計主題，惟因設計手法不同，外觀、設色予人印象迥異，一般
消費者足可清楚分辨，並無將之相互混淆之可能，即非屬構成近似之標章，如：(一)鈞
院七十七年判字第一七九號判決揭示：「原告先後提出以各種『牛』圖形為商標圖樣
而指定使用於同類商品，經被告機關審定公告之各案資料，能否僅因兩商標圖樣中均
有『牛』圖形存在，而不問其『牛』之造型為何？以及商標圖樣之外觀、意匠、設計
，與予一般消費者之印象與觀念為何？而一律認為近似商標，有引起混同誤認而為購
買之虞，亦非無審究之餘地」。(二)鈞院七十七年判字第二三二號判決揭示：「系爭商
標圖樣係由同樣大小黑體字書寫之中文『鷹王』二字橫列於下，及一內有外文『EAGL
E 』之展翼直立之鷹圖形置於其上所組成，鷹圖形所佔之面積稍大於『鷹』或『王』
字，因『鷹王』二字筆劃粗大，而鷹圖形中空，相形之一下『鷹王』二字較為顯著。
而原告據以異議之註冊第一九五二八號『金鷹』商標圖樣則係由一墨色抽象平飛之鷹
圖形橫列於圖樣中間，另有中文『金鷹』及英文『GOLDEN EAGLE』作環狀美術字體於
鷹圖形之上下聯合組成，其『金鷹』及英文『GOLDEN EAGLE』之筆跡係細線條狀，而
抽象飛鷹翅長體積大相較之下，抽象飛鷹，至為醒目。兩商標於異時異地，隔離通體
觀察，分別顯然，並無使人產生混同誤認之虞，並非近似之商標。」(三)行政院台七十
七訴字第三五七六八號決定書揭示：「兩商標圖樣之圖形均為黑白之蝴蝶圖形，惟系
爭商標圖樣上之圖形係由呈類似放射狀之水滴形及一小圓點所組成，而據以核駁商標
圖樣之圖形則為連成一體飾以深淺粗細不一之橫紋構成抽象之蝴蠂設計圖形，其設計
形體應屬有別，二商標圖樣異時異地隔離觀察，於外觀及觀念上有無使消費者產生混
同誤認之虞，有重行審酌之必要。」四、綜上論陳，公雞為普遍常見且勤奮準時之家
禽，易為從事代理業務之廠商以之為素材，設計出不同之公雞圖形作為標章圖樣，則
依一般消費者普遍之辨識經驗，實不致單以此一主題之偶同，即發生混淆誤認之情事
，況於系爭標章所指定之同一服務中，不乏標章圖樣包含公雞圖形而與據以核駁之服
務標章並存註冊者，是如今原告以一鏤空、身軀呈Ｖ字流線形之白色抽象公雞圖形置
於墨色長方形中，並結合外文『LIQUID GOLD 』作為系爭標章圖樣，其優雅英挺之獨
特外觀，實足以使人與據以核駁之服務標章之線條呆板、高展翅膀之墨色剪影公雞圖
相區分，要非屬構成近似之標章，依公平、一貫之審查尺度，系爭標章亦得以並存註
冊，惟被告暨原決定機關顯未就同一服務中尚有其他包含公雞圖形之標章已獲並存註
冊之事實及審查尺度詳加考量，主觀妄以本案二標章皆以抽象之公雞為主要構圖，即
遽判系爭標章之申請註冊有使消費者發生混同誤認之虞，否准系爭標章之註冊，實有
欠公允，難以令人心服。為此，請判決撤銷原處分一再訴願決定等語。
被告答辯意旨略謂：按服務標章圖樣「相同或近似於他人同一服務或類似服務之註冊
標章者，不得申請註冊」為商標法第七十七條準用同法第三十七條第十二款所明定。
本件原告申請註冊之服務標章由外文「LIQUID GOLD 」及公雞圖樣所構成，圖樣部分
以黑色為底，剪白為公雞圖樣，並飾以雞冠，圖樣整體觀之，與註冊第二八三八八號
「芊崎企業有限公司標章」標章相似，均為抽象之公雞構圖，僅底色黑白不同而已，
異時異地隔離觀察，難謂無使人產生混同誤認之虞，復均指定使用於同一或類似服務
，揆諸首揭說明，為近似之服務標章，自不得申請註冊。至所舉諸案例及判決、決定
書等，因案情有別，依個案審查原則，尚不得執為本案應准予註冊之論據，併與陳明
。是被告依法核駁其註冊之申請，並無不合。請判決駁回原告之訴等語。
    理  由
依商標法第七十七條準用同法第三十七條第十二款規定，服務標章圖樣相同或近似於
他人同一服務或類似服務之註冊服務標章者，不得申請註冊；而判斷服務標章近似與
否，應就其主要部分隔離觀察有無引起混同誤認之虞以為斷，迭經本院著有判例。又
服務標章在外觀、觀念或讀音方面有一近似者，即為近似之服務標章；服務標章圖樣
上之圖形相似，有混同誤認之虞者，為外觀近似。本件原告於八十六年十月二十七日
以「LIQUID GOLD 及圖」服務標章，指定使用於商品及服務分類表第三十五類之代理
進出口服務及代理國內外廠商各種產品之報價、投標、經銷、商情之提供服務申請註
冊。被告以其服務標章圖樣上之圖形與註冊第二八三八八號芊崎企業有限公司服務標
章，圖形近似，且指定使用於同一或類似服務，乃依商標法第七十七條準用同法第三
十七條第十二款之規定予以核駁。原告不服，循序提起行政訴訟，主張：系爭服務標
章圖樣為一Ｖ字形之縷空、抽象公雞圖形，下置上下排列之外文LIQUID GOLD ，據以
核駁服務標章圖樣則係以不同大小之三角形拼湊成墨色公雞圖，設計截然有別，消費
者可輕易區別，無致混淆誤認之虞云云。查系爭「LIQUID GOLD 及圖」服務標章圖樣
如附圖一，其主要部分之一之圖形與據以核駁之註冊第二八三八八號芊崎企業有限公
司服務標章圖樣（如附圖二）之圖形，皆係以抽象之公雞為主要構圖，對照比較，固
可見其差異，惟異時異地隔離觀察，難謂無使消費者發生混同誤認之虞，應屬近似之
服務標章，復指定使用於同一或類似服務，則原處分核駁系爭「LIQUID GOLD 及圖」
服務標章之申請註冊，及一再訴願決定遞予駁回，於法並無不合。至所舉註冊第一一
六五四號、第五九六七五號、第八六八三八號、第一○○八三五號等服務標章，及行
政院台七十七訴字第三五七六八號、台八十一訴字第二六四九五號等再訴願決定書、
暨本院七十七年度判字第一七九號、第二三二號等判決書等所為之認定，因案情有別
，或圖樣不同，依個案審查原則，尚不得執為本案應准予註冊之論據。綜上所述，原
處分核駁系爭服務標章之申請註冊，及一再訴願決定，遞予維持，俱無違誤。原告起
訴意旨為無理由，應予駁回。
據上論結，本件原告之訴為無理由，爰依行政訴訟法施行法第二條、行政訴訟法第九
十八條第三項前段，判決如主文。
中    華    民    國     九十        年      六      月      十五       日
                    最 高 行 政 法 院  第 三 庭
                                審 判 長 法  官      曾  隆  興
                                         法  官      吳  明  鴻
                                         法  官      徐  樹  海
                                         法  官      鄭  淑  貞
                                         法  官      林  家  惠
右  正  本  證  明  與  原  本  無  異
                                         法院書記官  王  福  瀛
中    華    民    國     九十        年      六      月      十八       日


司法院資訊處製作；財團法人民間司法改革基金會備份。
